【裁判字號】    95,交聲更,40
【裁判日期】    951027
【裁判案由】    違反道路交通管理處罰條例聲明異議
【裁判全文】
臺灣臺北地方法院交通事件裁定        95年度交聲更字第40號
    原處分機關  臺北市交通事件裁決所
    異  議  人
    即受處分人  甲○○
上列受處分人因違反道路交通管理處罰條例案件，對於台北市交
通事件裁決所於中華民國94年10月31日所為之處分（原處分案號
：北市裁二字第裁22-ACV542965號），聲明異議，經台灣高等法
院撤銷發回，本院裁定如下：
    主  文
異議駁回。
    理  由
一、本件聲明異議意旨略以：本件異議人即受處分人甲○○因駕
    照遺失屢向監理單位申請補發，監理單位以民國68年後才有
    電腦建檔，以前所考駕照的並無資料而拒絕辦理，這次又以
    無照駕駛欲向本人罰款，經申訴後，裁決所向監理所行文才
    得補發，欲又要向本人罰以駕照逾期，並不合理，剛開始要
    騎乘機車時即向監理所申請補發，監理單位屢以68年以前為
    以電腦建檔而拒絕辦理，現在豈能以駕照逾期而處罰等語。
二、按道路交通管理處罰條例本質上係屬行政罰而非刑罰，該條
    例本身雖未設有法律變更比較之規定。惟94年2月5日公布施
    行之行政罰法，係屬行政罰之基本法，而道路主管機關依據
    道路交通管理處罰條例規定，對於人民因違反該條例所定之
    行政法上義務所為之罰鍰、吊扣駕駛執照等裁罰，自屬行政
    罰之一種，而有行政罰法規定之適用。準此，道路交通管理
    處罰條例修正者，主管機關當依行政罰法第5條規定：「行
    為後法律或自治條例有變更者，適用行政機關最初裁處時之
    法律或自治條例。但裁處前之法律或自治條例有利於受處罰
    者，適用最有利於受處罰者之規定。」所揭示之原則，比較
    修正前後道路交通管理處罰條例定之。茲查：道路交通管理
    處罰條例業於94年12月28日修正公布，並經行政院命令定自
    95年7月1日起施行，而本件係由台北市交通事件裁決所於94
    年10月31日為處分，則依照前揭說明，應適用修正前道路交
    通管理處罰條例之規定，合先敘明。
三、按汽車行駛時，行經隧道、調撥車道應開亮頭燈；汽車駕駛
    執照自發照之日起每滿6年換發一次，汽車駕駛人應於有效
    期限屆滿前1個月內向公路監理機關申請換發新照；汽車駕
    駛執照逾期未換發新照者，不得駕駛汽車，道路交通安全規
    則第109條第2款、第52條第1項及第5項分別定有明文。而所
    謂汽車，係指在道路上不依軌道或電力架線而以原動機行駛
    之車輛（包括機器腳踏車），復為道路交通安全規則第2條
    第1項第1款所規定。再汽車駕駛人，不依規定使用燈光者，
    處新台幣（下同）600元以上1200元以下罰鍰；汽車駕駛人
    ，駕駛執照逾有效期間仍駕車者，處1800元以上3600元以下
    罰鍰，並禁止其駕駛；逾期之駕駛執照並應扣繳之，道路交
    通管理處罰條例第42條、第22條第1項第6款及第2項亦有明
    文規定。而道路交通管理處罰條例所稱之汽車，依該條例第
    3條第8款規定包括機器腳踏車。
四、訊之受處分人甲○○固不否認其所有領用之重型機車駕駛執
    照業已逾期而未能取得所換發之新照，而於94年11月5日下
    午2時43分許，騎乘車牌號碼BBB-269號重型機車，於行經台
    北市○○○道時未開亮頭燈為警舉發之事實，惟否認有何裁
    決書所指之行為，陳稱：伊開始要騎乘機車時即因駕照遺失
    屢向監理機關申請補發，然監理機關以68年後始有電腦建檔
    ，則先前所考領之駕籍資料並無登載而拒絕辦理，此次因本
    件違規事件向裁決所申訴，裁決所向監理機關行文後始得以
    補登，然卻又以駕照逾期而遭裁罰，實不合理等語。經查：
    本件違規經過情形係異議人於94年10月5日下午2時43分許，
    未持駕駛執照即騎乘車牌號碼BBB-269號重型機車，於行經
    台北市○○○道時未開亮頭燈，適為在該路段執行交通勤務
    之台北市政府交通警察大隊文山一分隊警員傅恆毅發覺攔停
    制止，以其有違反道路交通管理處罰條例第21條第1項第1款
    「未領有駕駛執照駕車」及第42條「不依規定使用燈光」之
    違規行為，指定應到案日期為94年10月20日前而當場掣單舉
    發。嗣受處分人於應到案日期前即94年10月11日，向原處分
    機關提出其係因駕駛執照遺失未能補發而非無照駕駛之申訴
    內容，惟原處分機關函請台北市監理處調查結果，該處於94
    年10月26日以北市監二字第09463392700函覆原處分機關及
    受處分人「經查公路監理資訊系統，並無（受處分人）甲○
    ○已考領機車駕駛執照紀錄」。受處分人遂於94年10月31日
    逕向台北市監理處提出其曾考取機車駕駛執照之質疑，台北
    市監理處旋依據所存檔之卷宗資料，將受處分人駕籍資料補
    登入電腦，惟該駕駛執照之有效日期僅至65年2月22日，原
    處分機關乃於同日改依「持逾期之駕駛執照駕車」之規定，
    以道路交通管理處罰條例第42條（贅引第1項）、第22條第1
    項第6款（漏引第2項）及違反道路交通管理事件統一裁罰基
    準表之規定，共裁處受處分人2400元之罰鍰；次查：受處分
    人原持領之重型機車駕駛執照，其發照日期為59年7月4日，
    有效日期係至65年2月22日，此有台北市監理處94年12月29
    日北市監二字第09464167400號函文所附重機執照發出登記
    簿第100頁影本一紙及94年11月2日查詢台北市裁決所機車駕
    駛人螢幕列印一紙附卷可稽。受處分人之前既已取得駕駛執
    照，則其若於有效期限後仍欲駕駛重型機車，自應向公路主
    管機關申請補發或換領駕駛執照後方得駕駛，若有遭拒絕之
    情事，亦應循行政救濟管道以保障自身權益，然受處分人卻
    坐視其所有之重型機車駕照有效日期經過而仍未為任何維護
    自身權益之行為，其於59年7月4日考取重型機車駕駛執照後
    迄至警員舉發本件違規行為時即94年10月5日，受處分人均
    未曾再換領或補發取得駕駛執照，則受處分人僅空言泛稱其
    駕駛執照遺失後，向主管機關申請補發卻遭拒絕云云為辯，
    自非可採。況依受處分人異議意旨觀之，其亦不否認於駕駛
    執照逾期後，仍於94年10月5日騎乘前揭車號之重型機車，
    為警於台北市○○○道口攔停舉發之事實，足見本件受處分
    人之違規事證明確，受處分人之違規行為堪以認定。綜上，
    原處分機關據以援引上開規定以及違反道路交通管理事件統
    一裁罰標準之規定裁罰，核無不當，本件異議為無理由，應
    予駁回。另受處分人自59年7月4日考領重型機車駕駛執照後
    迄今，並無吊註銷駕駛執照之記錄，有台北市監理處95年10
    月11日北市監二字第09563661800號函在卷可按，又道路交
    通管理處罰條例第25條規定：「汽車駕駛人，有下列情形之
    一者，處新臺幣300元以上600元以下罰鍰，並責令補辦登記
    、補照、換照或禁止駕駛：一、姓名、出生年、月、日、住
    址，依法更改而不報請變更登記。二、駕駛執照遺失或損毀
    ，不報請公路主管機關補發或依限期申請換發。三、駕駛汽
    車未隨身攜帶駕駛執照」是依照該條所列舉各項違規之情形
    以觀，係駕駛人之駕駛執照有應補辦登記、補照、換照或未
    隨身攜帶駕駛執照而仍駕車之情形而言，亦即該駕駛執照仍
    在有效期間內之前提，是此與道路交通管理處罰條例第22條
    第1項第6款規定「持逾期之駕駛執照駕車者」，條文中並未
    如同第25條使用「隨身攜帶」而僅用「持」，且第22條第1
    項第6款規定嗣後修正為第22條第1項第7款，規定「駕駛執
    照逾有效期間仍駕車」之內容以觀，二者規範對象並不相同
    ，一為未隨身攜帶有效之駕駛執照，一為駕駛執照逾期所規
    範之類型，亦即該條款係針對駕駛執照逾期之類型所為之處
    罰，至是否於駕駛時攜帶該逾期之駕駛執照，應非屬該條款
    規範之要件，因此，雖受處分人於經警攔檢舉發時，雖屬「
    駕駛汽車未隨身攜帶駕駛執照」之狀況，惟斯時受處分人已
    未有於有效期間之駕駛執照，是其行為應不再構成道路交通
    管理處罰條例第21條之1第1項、第25條第3款之規定，附此
    說明。
五、據上論斷，應依道路交通案件處理辦法第19條，裁定如主文
    。
中    華    民    國    95    年    10    月    27    日
          臺灣臺北地方法院交通法庭    法  官  蘇嘉豐
以上正本證明與原本無異。
如不服本裁定，應於裁定送達後5日內，向本院提出抗告狀。
                                      書記官  蘇靜紅
中    華    民    國    95    年    10    月    27    日


司法院資訊處製作；財團法人民間司法改革基金會備份。
